臺灣高等法院臺南分院刑事判決　　　　 96年度上訴字第433號
上　訴　人　臺灣嘉義地方法院檢察署檢察官
上　訴　人
即　被　告　甲○○
指定辯護人　本院公設辯護人　乙○○
上列上訴人因被告違反毒品危害防制條例案件，不服臺灣嘉義地
方法院95年度訴字第321號中華民國96年3月22日第一審判決（起
訴案號：臺灣嘉義地方法院檢察署94年度偵字第5391號），提起
上訴，本院判決如下：
    主  文
上訴駁回。
    事  實
一、甲○○前因違反毒品危害防制條例案件，經台灣嘉義地方法
    院90年度簡字第975號判決處有期徒刑6月確定，併前另案經
    撤銷假釋之殘刑1年7月21日，於民國93年4月15日縮短刑期
    執行完畢，猶不知悛悔，明知安非他命係毒品危害防制條例
    所管制之第二級毒品，不得擅自持有及販賣，詎基於意圖販
    賣第二級毒品安非他命營利之概括犯意，先後於94年6月3日
    、同年月28日，均在嘉義縣竹崎鄉親水公園附近，將數量不
    詳之安非他命，同以新臺幣（下同）1,000元之價格販售並
    交付予吳志偉牟利，除上開第2次之交易價金賒欠外，共計
    獲利1,000元，嗣經警循線查獲。
二、案經嘉義縣警察局竹崎分局報請臺灣嘉義地方法院檢察署檢
    察官偵查起訴。
    理  由
甲、證據能力：
一、關於證人吳志偉警詢供述證據能力爭執之判斷：按刑事訴訟
    法第159條之2規定「被告以外之人於檢察事務官、司法警察
    官或司法警察調查中所為之陳述，與審判中不符時，其先前
    審判外之陳述具有較可信之特別情況，且為證明犯罪事實存
    否所必要者，得為證據」。查本件證人吳志偉之警詢供述，
    係被告以外之人於司法警察調查中所為之陳述，該等證人嗣
    於審判中應傳喚以證人身分到場具結陳述，並接受被告之詰
    問，而其陳述與先前在司法警察調查中所為之陳述大致相符
    ，檢察官未能釋明該等警詢供述具有上述信用性及必要性或
    有符合若何傳聞法則之例外情形，應認無證據能力。
二、監聽逾期部分譯文之證據能力：按「除法律另有規定外，實
    施刑事訴訟程序之公務員因違背法定程序取得之證據，其有
    無證據能力之認定，應審酌人權保障及公共利益之均衡維護
    。」刑事訴訟法第158條之4規定甚明，本件監聽期間，依通
    訊監察書記載，係94年5月17日至94年6月15日，有通訊監察
    書（見警卷第44頁）可稽，該監聽於94年6月28日監聽到被
    告與證人吳志偉買賣毒品之對話，雖逾通訊監察期間，惟該
    監聽逾期之違法係侵害被告之通訊自由，然因而查獲被告販
    賣毒品之重大治安事件，對社會治安之公共利益維護有重大
    助益，揆諸利益權衡原則，應認該部分監聽有證據能力。
乙、實體方面：
一、訊據被告甲○○矢口否認犯行，辯稱：九十四年五月間他在
    嘉義上班，不可能等吳志偉來買安非他命等語。
二、經查：
 (一) 訊據證人吳志偉前於偵查中具結後應檢察官之訊問，指證被
    告販賣安非他命之情節略為：94年4月至6月間，在嘉義縣竹
    崎鄉親水公園附近，每次購買1,000元之安非他命，共計2次
    ，並肯認卷附針對0000000000號行動電話關於同年6月10日
    及同年月28日之通訊監察暨譯文，係關於毒品安非他命交易
    之對話等情（見偵卷第41頁；警卷第55頁及第56頁）。
 (二) 上開偵訊筆錄與通訊監察譯文，經原審勘驗結果，與筆錄記
    載相符，製有勘驗筆錄可稽（見審卷第115頁及第106頁至第
    107頁）。又上開涉案0000000000號行動電話申請登記人為
    林鳳秋（見警卷第43頁），被告迭次供承曾於94年6月3日使
    用上開0000000000號行動電話，此有當日該則通訊監察可稽
    ，經原審當庭勘驗通訊監察錄音無誤（見審卷第106頁及第
    107頁，即警卷第54頁第1則譯文），惟被告以係臨時向他人
    所借用置辯。茲比對該涉案之0000000000號行動電話之聯絡
    對象，雖有被告另持用之行動電話0000000000號者1則（見
    警卷第51頁通聯紀錄，審卷第91背頁基本資料查詢單），然
    並無以因此即當然排除被告持用該涉案行動電話，此觀該涉
    案之0000000000號行動電話之聯絡對象，亦有該登記名義人
    林鳳秋另登記持用之行動電話0000000000號者多則（見警卷
    第49頁及第51頁，審卷第87頁基本資料查詢單）即明。再者
    ，被告前於警偵及審理程序初期，未曾陳明所辯出借該涉案
    行動電話之人，迨證人林宜旺到庭證供，始附和該人綽號「
    落腳」云云（見審卷第175頁），惟仍未能陳明其人相關身
    分背景資料供調查審認，自難憑採。至於被告聲請傳喚林鳳
    秋調查該涉案0000000000號行動電話，並非其所持用乙節，
    歷經原審極盡調查之能事，傳喚拘提該人無著，嗣並查知林
    鳳秋行方不明，其戶籍已遭戶政機關逕遷至嘉義縣番路鄉戶
    政事務所（見審卷第220頁及第225頁），顯已盡調查能事，
    先為明。
 (三) 證人吳志偉於原審詰問時供述稱：「向綽號「黑Ａ」買安非
    他命約2、3次外，地點在嘉義縣竹崎鄉親水公園附近，每次
    購買價格1,000元數量。」，「我係曾於日間約6、7時許及
    傍晚約6、7時許向被告購買毒品安非他命。」，「94年6月
    28日是最後一次向被告購買毒品安非他命，該次之價金
    1,000元尚未給付。」等語（見審卷第137頁至第144頁），
    核與其於偵查中供述一致，徵諸卷附通訊監察譯文表，證人
    吳志偉所持用0000000000號行動電話與0000000000號行動電
    話先後於94年6月3日下午6時5分許、同年月28日上午6時37
    分，各確有「（黑仔，有嗎？）我等一下看看，買1,000元
    好嗎？（我先買500元）那我先拿一點給你止癮。（好，我
    過去你那邊）」、「（黑仔，有嗎？我要拿1,000元。）有
    ，過來拿。（好）」等交易之對話（見警卷第55頁及第56頁
    ），彼此勾稽吻合，顯非憑空虛捏，堪予採信。
 (四) 又關於上開通訊監察譯文顯示證人吳志偉表示擬購買毒品安
    非他命之數量為500元乙節，觀諸被告對話擬求售之數量為
    1,000元，對照證人吳志偉供證無祇買500元數量安非他命之
    印象，被告於94年6月3日該次販賣與證人吳志偉毒品安非他
    命之數量應為1,000元無誤，尚難認證人吳志偉之指證與通
    訊監察譯文歧異而有瑕疵。是被告所辯：證人吳志偉指證之
    交易時點與通訊監察譯文歧異，且初即因警察誘導與指示，
    心理承受壓力而始終作對伊不利之指證，適可見伊未與之勾
    串，足證伊未犯罪云云，均不足採信，被告確有販賣第二級
    毒品安非他命與證人吳志偉之事實，要無疑義。
 (五) 查安非他命乃毒品危害防制條例所列管具成癮性、濫用性之
    第二級毒品，危害社會甚深，嚴禁持有、轉讓、製造、運輸
    及販賣等，罪刑非輕，販賣毒品乃懸為厲禁之重罪，從事者
    莫不極盡隱諱之能事，唯恐遭致查緝，故得來不易之毒品，
    除因特別情事偶爾無償轉讓，間或與人分享外，衡情倘無利
    可圖，諒無平白蹈陷重典無端供應他人之理。而毒品交易條
    件及價格，因處於國家嚴查禁絕之現實環境，是求售者可任
    意增減份量成色，視買賣雙方關係深淺、當時之資力、毒品
    純質、需求程度、交易風險及對價格之接受度等因素，與購
    買者進行磋商。而販賣毒品之獲利，倘非坦承犯行翔實供述
    價量俾得明確核計外，實難覈實，然販賣毒品之人，除非特
    有考量，或別有事證足認係按同一價量委買、轉售或無償贈
    與而確未營利外，既殆無甘罹刑章而無所求之可能，則從販
    入與賣出之量價差異營取利潤，厥乃合情理之推論，尚難遽
    認販賣毒品營利之事證未足，否則豈非知錯悛悔坦述者難辭
    重典，而飾卸委罪者卻反得僥倖？諒殊無是理。本件被告矢
    口否認販賣毒品安非他命犯行，然被告與證人吳志偉並無特
    殊之親故關係，亦別無日常之接觸交誼，被告鋌而走險應證
    人吳志偉要求，議價交付物稀價昂之安非他命，揆諸上開說
    明，堪認有營利之意圖甚明。又證人吳志偉初於94年6月3日
    即曾向被告購買安非他命，則被告允其嗣於同年月28日購買
    安非他命時暫時賒欠價款，維繫主顧關係，並無違情理，此
    與上述針對營利意圖之說明，別為二事，被告以證人吳志偉
    陳稱之價格所得購買之安非他命數量甚微，更不可能容許賒
    欠云云置辯，難予採信，無足為其有利之認定。此外，警察
    藉由證人吳志偉之指供，針對被告販毒如何加以查緝之具體
    偵查作為，與被告是否究確有此犯行，並無時點上之必然關
    係，況且被告到案警詢距證人吳志偉警詢指供，相隔僅約1
    個月，未見悖於常態之處，所辯要屬無據。本件事證明確，
    被告犯行洵堪認定，應予依法論科。
三、核被告意圖營利販賣安非他命之行為，係犯毒品危害防制條
    例第4條第2項之販賣第二級毒品罪。
 (一) 被告行為後，刑法關於罰金最低刑度、連續犯及累犯等規定
    ，業於94年2月2日修正公布，95年7月1日施行（下稱新法；
    修正前刑法下或稱舊法），除累犯外，影響刑罰之法律效果
    ，新法施行後，應依新法第2條第1項規定為新舊法之比較。
    舊法第33條第5款關於「罰金：1元以上」之規定，修正公布
    為「罰金：新臺幣1,000元以上，以百元計算之」，刑法法
    定本刑中列有罰金刑者，其法定最低度罰金刑因之提高，比
    較結果，應適用較有利於被告之舊法。被告先後2次販賣第
    二級毒品行為後，舊法第56條連續犯之規定業經刪除，屬科
    刑規範事項之變更，影響刑罰之法律效果。被告前揭犯行均
    在刑法修正施行前，因行為後新法業已刪除連續犯之規定，
    此刪除雖非犯罪構成要件之變更，但顯已影響刑罰之法律效
    果，自屬法律有變更，比較舊法論以一罪之結果，顯較新法
    以數罪併罰論處有利於被告，故應適用舊法，論以連續犯。
    被告先後2次販賣第二級毒品之行為，時間緊接，犯罪構成
    要件相同，顯係基於概括犯意為之，應依連續犯之規定論以
    一罪，除法定本刑無期徒刑部分不得加重外，其餘本刑並加
    重其刑。被告因販賣而持有安非他命之低度行為，應為販賣
    之高度行為所吸收，不另論罪。
 (二) 被告於事實欄所述前案執行完畢後5年內，故意再犯本件罪
    行，有卷附臺灣嘉義地方法院檢察署刑案資料查註紀錄表及
    臺灣高等法院被告前案紀錄表可佐。被告行為後，刑法關於
    累犯之規定，業經修正為「受徒刑之執行完畢，5年以內『
    故意』再犯有期徒刑以上之罪者，為累犯」，然本件不論依
    舊法第47條規定，抑新法第47條第1項規定，均構成累犯，
    對被告而言並無有利或不利之情形，刑罰實質內容未變更，
    不生新舊法比較之問題，應逕依現行有效之刑法第47條第1
    項規定論以累犯，除法定本刑無期徒刑部分不得加重外，其
    餘本刑並加重其刑，併前揭連續犯加重部分遞加之。
 (三) 被告販賣毒品安非他命之對象僅一人，次數及金額甚微，應
    非專營毒品販賣之人，倘處以販賣第二級毒品法定最輕本刑
    7年以上有期徒刑，頗有情輕法重之感，在客觀上足以引起
    一般同情，其犯罪情狀非不可憫恕。而刑法第59條修正後，
    除「犯罪之情狀顯可憫恕者」外，增加「認科以最低度刑仍
    嫌過重者」之要件，惟此為法院就酌減審認標準見解之明文
    化，非為法之變更（最高法院95年5月23日刑事庭第8次會議
    決議參照），爰依刑法第59條酌減其刑，俾輕重得宜，罰當
    其罪，併前揭連續犯、累犯遞加重部分，依法先加後減之。
四、原審因予適用毒品危害防制條例第4條第2項、第19條第1項
    ，刑法第2條第1項前段、第11條、修正前第56條、第47條第
    1項、第59條，並審酌被告素行不端，販賣毒品漫延毒害，
    戕害他人身心與危害社會，權衡其犯罪之動機、手段、目的
    、販賣毒品對象暨次數與否認犯行之態度等一切情狀，量處
    有期徒刑三年八月，被告本件販賣毒品所得，除已獲取之94
    年6 月3日該次價金1,000元外，同年月28日之交易則迄未收
    取，據證人吳志偉供述在卷（見審卷第148頁），此部分無
    所得可言，是其販賣毒品所得1,000元，應依上開規定沒收
    之，如全部或一部不能沒收時，以其財產抵償之。本院核其
    認事用法俱無不合，量刑亦稱妥適，被告等上訴意旨否認犯
    罪，公訴人上訴意旨，認適用刑法五十九條不當，惟被告僅
    販賣二次，收到價金一千元，情節輕微，原審適用刑法五十
    九條予以減輕，並無不當，上訴均無理由，應予駁回。
五、不另為無罪之諭知：
 (一) 公訴意旨復以：被告基於概括犯意，另於94年5月間，在嘉
    義市○○○路及嘉義縣竹崎鄉親水公園附近，以2,000元之
    價格，連續販賣第二級毒品安非他命與林宜旺2次，認此為
    被告連續販賣第二級毒品安非他命犯行之一部。
 (二) 按犯罪事實應依證據認定之，無證據不得認定犯罪事實；不
    能證明被告犯罪者，應諭知無罪之判決，刑事訴訟法第154
    條第2項、第301條第1項分別定有明文。又認定犯罪事實所
    憑之證據，其為訴訟上之證明，須於通常一般之人均不致有
    所懷疑，而得確信其為真實之程度者，始得據為有罪之認定
    ；認定不利於被告之事實，須依積極證據，苟積極證據不足
    為不利於被告事實之認定時，即應為有利於被告之認定，更
    不必若何有利之證據（最高法院76年度臺上字第4986號、30
    年上字第816號等判例參照）。
 (三) 檢察官起訴被告上開犯行，無非係以證人林宜旺偵查中之指
    證為論據，訊據被告則堅決否認犯行。 經查：
  (1)證人林宜旺於警詢及偵查中證稱：「施用之安非他命均向黑
    仔購買，黑仔就是被告（提示被告照片），總共向黑仔買二
    次安非他命，一次在竹崎鄉水公園，一次在嘉義市○○○路
    ，每次購買二千元。（見偵卷第48-49頁），惟於審判中到
    場具結陳述：「被告不是黑仔。黑仔比被告還矮。」（見原
    審卷第167頁），又稱：「我第一次去作筆錄警方拿相片給
    我看的那個人，我說不是，第二次我去製作筆錄時，警方說
    一定要指認出一個人來，之後筆錄就製作成那樣。」，「第
    二次筆錄」因為我急著要回去，所以我就對警方說就是那個
    人了。」，「（問第二次警方有沒有再拿相片或是口卡片給
    你指認？）第二次沒有拿相片、口卡片給我看。94年7月6日
    那一次有拿口卡片給我指認。」，「第一次警方拿三張口卡
    片給我看時，有指著其中一張問我是否這一個？，因為是黑
    白照片，且只見過兩次面，所以我說不是。」，「在檢察官
    訊問時也沒有以暴力手段向我問話，當時因為已被問了一整
    天，我只想早點回家。」等語。（見原審卷第165-168頁）
    。按「刑事實務上之對人指認陳述，乃經由被害人或目擊證
    人指證確認實行犯罪行為人之證據方法。現行刑事訴訟法雖
    未明定關於指認之程式，然因指認人可能受其本身觀察能力
    、記憶能力及真誠性之不確定因素影響，考諸刑事訴訟法第
    一百五十九條之一至第一百五十九條之三規定被告以外之人
    所為審判外之陳述，須有可信之情況，始得作為證據之趣旨
    ，是如何由指認人為適當正確之指認，自應依個案具體情形
    而決定。案發後之初次指認，無論係司法警察（官）調查或
    檢察官偵查中所為，常重大影響案件之偵查方向甚或審判心
    證，自當力求慎重無訛，故除被告或犯罪嫌疑人係社會（地
    區）知名人士、熟識親友、特徵顯著、曾長期近距接觸、現
    行犯或準現行犯，或其他無誤認之虞者，方得採行當面、單
    獨之指認外，皆應依訴訟制度健全國家之例，以「真人列隊
    指認」方式為之，不宜以單獨一人供指認，或僅提供單一照
    片，甚或陳舊相片，以作指認，更不得有任何暗示、誘導之
    不正方法，否則其踐行之程式即非適法」，最高法院95年度
    台上字第1172號判決參照。本件警方、偵查以口卡片或未提
    供照片即命證人指認，其程序難謂合法，故該指認應不具證
    據能力。不得以該指認即認被告涉案。
  (2)前揭涉案0000000000號行動電話通訊監察譯文顯示與證人林
    宜旺所持用之0000000000號行動電話聯絡交易毒品，該販毒
    者就證人林宜旺之洽購毒品，於94年5月29日之通話係略答
    稱「我現在沒有，有的時候我會打電話給你」；同年月31日
    之通話則係略答稱「你來到嘉義市的時候，再聯絡，我就拿
    給你了」等語（見警卷第52頁及第53頁），後則通話固不能
    排除實際上確已行毒品安非他命之交易，然前則通話則顯不
    足作此推證。此與證人林宜旺就何時購買毒品安非他命之待
    證事實，初於94年7月6日第一次應警詢時即稱「94年6月23
    日左右」，且就警方提示該通訊監察譯文質以是否於94年5
    月29日、同年月31日購買毒品安非他命之詢問，答稱「忘記
    了」一語（見警卷第30頁），已見齟齬，顯無法相互配合印
    證。乃證人林宜旺時隔近1年後，於翌年（95年）5月15日再
    度應警詢，就提示同一通訊監察譯文質以購買毒品安非他命
    詳情，同日解送檢察官訊問，卻竟能明確為不利被告之指供
    （見偵卷第37頁至第38頁及第43頁至第44頁），顯與其初於
    警詢時之供述逕庭。就此供述反覆之疑義，證人林宜旺雖於
    審理時陳稱：因經長時間訊問，想早點回家始為對被告不利
    之供述，可見所證　難信實在，難遽憑採。
 (四) 綜上，證人林宜旺警、偵之供述未能採證，監聽譯文又與證
    人林宜旺所供不符，此外復查無積極證據證明被告確有販賣
    安非他命予證人林宜旺之犯行，其犯罪不能證明，因公訴意
    旨認此部分與前揭論罪科刑之部分，有連續犯之裁判上一罪
    關係，爰不另為無罪之諭知。
據上論結，應依刑事訴訟法第368條，判決如主文。
本案經檢察官趙中岳到庭執行職務。
中　　華　　民　　國　　96　　年　　6 　　月　　12　　日
                  刑事第五庭    審判長法　官  楊明章
                                      法　官  顏基典
                                      法　官  楊子莊
以上正本證明與原本無異。
如不服本判決，應於收受本判決後十日內向本院提出上訴書狀。
其未敘述上訴理由者並得於提起上訴後十日內向本院補提理由書
狀（均須按他造當事人之人數附繕本）「切勿逕送上級法院」。
　　　　　　　　　　　　　　　　　　　書記官  王全龍
中　　華　　民　　國　　96　　年　　6 　　月　　12　　日
附錄本案論罪科刑法條
毒品危害防制條例第4條第2項
製造、運輸、販賣第二級毒品者，處無期徒刑或七年以上有期徒
刑，得併科新臺幣七百萬元以下罰金。
